---
title: "Análisis Estadístico Descriptivo: Peso de Frutos de Totumo (*Crescentia cujete* L.)"
subtitle: "Medidas Descriptivas, Análisis de Distribución y Correlación entre Variables"
author: "Dairys Daza"
date: "Universidad Nacional de Colombia -- Sede La Paz"
output:
  pdf_document:
    toc: true
    toc_depth: 3
    number_sections: true
    latex_engine: xelatex
    keep_tex: false
header-includes:
  - \usepackage{booktabs}
  - \usepackage{longtable}
  - \usepackage{float}
  - \usepackage{amsmath}
  - \renewcommand{\contentsname}{Tabla de Contenido}
---

```{r setup, include=FALSE}
knitr::opts_chunk$set(
  echo    = TRUE,
  warning = FALSE,
  message = FALSE,
  fig.align = "center",
  fig.width  = 6,
  fig.height = 4,
  fig.pos    = "H"
)
```

# Introducción

El presente informe desarrolla un análisis estadístico descriptivo sobre tres variables
cuantitativas continuas medidas en 24 frutos de totumo (*Crescentia cujete* L.),
provenientes de dos árboles distintos (Árbol 1: $n_1 = 13$; Árbol 2: $n_2 = 11$).
Las variables analizadas son: **peso total**, **peso interno** (pulpa y semillas) y
**peso de la superficie** (cáscara). La estructura aditiva del fruto implica que

$$\text{Peso total}_i = \text{Peso interno}_i + \text{Peso superficie}_i, \quad i = 1,\ldots,24.$$

El análisis comprende: (i) medidas de tendencia central, (ii) medidas de dispersión
absoluta y relativa, (iii) medidas de forma (asimetría y curtosis), (iv) análisis de
covarianza y correlación de Pearson, y (v) representaciones gráficas complementarias.
Todos los cálculos se realizaron en el entorno estadístico **R**.

# Descripción de los Datos

```{r paquetes}
library(tidyverse)
library(moments)
library(knitr)
library(kableExtra)
```

```{r datos}
totumos <- data.frame(
  arbol = factor(
    c(1,1,1,2,2,1,2,2,2,1,1,1,1,2,2,2,1,1,1,1,2,2,2,1),
    labels = c("Árbol 1","Árbol 2")
  ),
  id_fruto = c(27,69,93,4,37,10,61,11,6,16,90,80,56,33,30,10,
               21,23,83,82,7,2,3,58),
  peso_total     = c(779,782,846,689,921,321,481,811,650,708,
                     358,449,735,568,771,572,711,739,435,226,
                     721,511,232,269),
  peso_interno   = c(632,610,630,561,546,234,286,629,476,492,
                     277,360,584,435,465,377,465,530,350,140,
                     548,452,121,206),
  peso_superficie= c(147,172,216,128,375,87,195,182,174,216,
                     81,89,151,133,306,195,246,209,85,86,
                     173,59,111,63)
)

arbol1 <- filter(totumos, arbol == "Árbol 1")
arbol2 <- filter(totumos, arbol == "Árbol 2")
```

La Tabla 1 presenta la base de datos completa.

```{r tabla-datos}
kable(
  totumos[, c("arbol","id_fruto","peso_total","peso_interno","peso_superficie")],
  col.names = c("Árbol","ID","Peso total","Peso interno","Peso superficie"),
  caption   = "Base de datos: pesos de frutos de totumo ($n = 24$)",
  booktabs  = TRUE
) %>%
  kable_styling(latex_options = c("striped","hold_position"), font_size = 9)
```

\medskip
El conjunto está formado por **24 observaciones** y **3 variables cuantitativas
continuas**, con una variable de agrupación (árbol). No se detectaron datos faltantes.

# Medidas de Tendencia Central

## Media aritmética

La media muestral se define como

$$\bar{x} = \frac{1}{n}\sum_{i=1}^{n} x_i.$$

```{r media}
cv_fn <- function(x) sd(x)/mean(x)*100

media_tab <- data.frame(
  Grupo   = c("Árbol 1","Árbol 2","Conjunto general"),
  n       = c(nrow(arbol1), nrow(arbol2), nrow(totumos)),
  Media_T = c(mean(arbol1$peso_total),   mean(arbol2$peso_total),   mean(totumos$peso_total)),
  Media_I = c(mean(arbol1$peso_interno), mean(arbol2$peso_interno), mean(totumos$peso_interno)),
  Media_S = c(mean(arbol1$peso_superficie), mean(arbol2$peso_superficie),
              mean(totumos$peso_superficie))
)

kable(
  media_tab, digits = 2, booktabs = TRUE,
  col.names = c("Grupo","$n$","$\\bar{x}_{\\text{total}}$",
                "$\\bar{x}_{\\text{interno}}$","$\\bar{x}_{\\text{superficie}}$"),
  caption = "Media aritmética de las tres variables de peso",
  escape  = FALSE
) %>%
  kable_styling(latex_options = c("striped","hold_position"))
```

El Árbol 2 registra una media de peso total superior al Árbol 1
(`r round(mean(arbol2$peso_total),2)` vs. `r round(mean(arbol1$peso_total),2)`),
diferencia de `r round(mean(arbol2$peso_total)-mean(arbol1$peso_total),2)` unidades.
Sin embargo, la media es sensible a valores extremos, por lo que debe complementarse con
la mediana.

## Mediana

Para $n$ datos ordenados, la mediana es

$$Me =
\begin{cases}
x_{((n+1)/2)} & \text{si } n \text{ es impar,}\\[4pt]
\dfrac{x_{(n/2)}+x_{(n/2+1)}}{2} & \text{si } n \text{ es par.}
\end{cases}$$

```{r mediana}
mediana_tab <- data.frame(
  Grupo    = c("Árbol 1","Árbol 2","Conjunto general"),
  Med_T    = c(median(arbol1$peso_total),   median(arbol2$peso_total),
               median(totumos$peso_total)),
  Med_I    = c(median(arbol1$peso_interno), median(arbol2$peso_interno),
               median(totumos$peso_interno)),
  Med_S    = c(median(arbol1$peso_superficie), median(arbol2$peso_superficie),
               median(totumos$peso_superficie))
)

kable(
  mediana_tab, digits = 2, booktabs = TRUE,
  col.names = c("Grupo","$Me_{\\text{total}}$",
                "$Me_{\\text{interno}}$","$Me_{\\text{superficie}}$"),
  caption = "Mediana de las tres variables de peso",
  escape  = FALSE
) %>%
  kable_styling(latex_options = c("striped","hold_position"))
```

En ambos grupos, la mediana del peso total supera a la media
($Me_1 = `r median(arbol1$peso_total)`$, $\bar{x}_1 = `r round(mean(arbol1$peso_total),2)`$),
lo que anticipa la presencia de asimetría negativa.

# Medidas de Dispersión

## Varianza y desviación estándar muestral

La varianza muestral y la desviación estándar se definen respectivamente como

$$S^2 = \frac{1}{n-1}\sum_{i=1}^{n}(x_i-\bar{x})^2, \qquad S = \sqrt{S^2}.$$

```{r dispersion}
disp_tab <- data.frame(
  Grupo = c("Árbol 1","Árbol 2","Conjunto general"),
  Var   = c(var(arbol1$peso_total),   var(arbol2$peso_total),
            var(totumos$peso_total)),
  SD    = c(sd(arbol1$peso_total),    sd(arbol2$peso_total),
            sd(totumos$peso_total)),
  CV    = c(cv_fn(arbol1$peso_total), cv_fn(arbol2$peso_total),
            cv_fn(totumos$peso_total))
)

kable(
  disp_tab, digits = 2, booktabs = TRUE,
  col.names = c("Grupo","$S^2$","$S$","$CV$ (\\%)"),
  caption = "Varianza, desviación estándar y coeficiente de variación del peso total",
  escape  = FALSE
) %>%
  kable_styling(latex_options = c("striped","hold_position"))
```

## Coeficiente de variación

El coeficiente de variación (CV) es una medida de dispersión relativa:

$$CV = \frac{S}{\bar{x}} \times 100\%.$$

Permite comparar la variabilidad entre grupos con distintas medias, eliminando el efecto
de escala. Un $CV > 25\%$ indica heterogeneidad considerable.
El Árbol 1 presenta $CV = `r round(cv_fn(arbol1$peso_total),2)`\%$ y el Árbol 2
$CV = `r round(cv_fn(arbol2$peso_total),2)`\%$: ambos superan el 25 %, pero el
Árbol 1 es más disperso en términos relativos.

# Medidas de Forma

## Asimetría (*skewness*)

El coeficiente de asimetría cuantifica la desviación de la distribución respecto a la
simetría:

$$g_1 = \frac{m_3}{m_2^{3/2}}, \quad m_k = \frac{1}{n}\sum_{i=1}^{n}(x_i-\bar{x})^k.$$

$g_1 < 0$: cola izquierda más extensa (asimetría negativa).
$g_1 > 0$: cola derecha más extensa (asimetría positiva).
$g_1 \approx 0$: distribución aproximadamente simétrica.

## Curtosis (*kurtosis*)

El coeficiente de curtosis mide la concentración en las colas respecto a la distribución
normal:

$$g_2 = \frac{m_4}{m_2^{2}}.$$

Bajo la convención del paquete `moments`: $g_2 = 3$ (mesocúrtica, distribución normal),
$g_2 < 3$ (platicúrtica), $g_2 > 3$ (leptocúrtica, colas más pesadas).

```{r forma}
forma_tab <- data.frame(
  Grupo   = c("Árbol 1","Árbol 2","Conjunto general"),
  Asim_T  = c(skewness(arbol1$peso_total),   skewness(arbol2$peso_total),
              skewness(totumos$peso_total)),
  Kurt_T  = c(kurtosis(arbol1$peso_total),   kurtosis(arbol2$peso_total),
              kurtosis(totumos$peso_total)),
  Asim_I  = c(skewness(arbol1$peso_interno), skewness(arbol2$peso_interno),
              skewness(totumos$peso_interno)),
  Kurt_I  = c(kurtosis(arbol1$peso_interno), kurtosis(arbol2$peso_interno),
              kurtosis(totumos$peso_interno)),
  Asim_S  = c(skewness(arbol1$peso_superficie), skewness(arbol2$peso_superficie),
              skewness(totumos$peso_superficie)),
  Kurt_S  = c(kurtosis(arbol1$peso_superficie), kurtosis(arbol2$peso_superficie),
              kurtosis(totumos$peso_superficie))
)

kable(
  forma_tab, digits = 3, booktabs = TRUE,
  col.names = c("Grupo",
                "$g_1^{(T)}$","$g_2^{(T)}$",
                "$g_1^{(I)}$","$g_2^{(I)}$",
                "$g_1^{(S)}$","$g_2^{(S)}$"),
  caption = "Asimetría y curtosis para las tres variables (T: total, I: interno, S: superficie)",
  escape  = FALSE
) %>%
  kable_styling(latex_options = c("striped","hold_position"))
```

Los coeficientes de asimetría negativos en peso total y peso interno indican cola
izquierda en ambos grupos, consistente con $Me > \bar{x}$. El peso de la superficie
presenta asimetría positiva, especialmente en el Árbol 2, señalando la presencia de
observaciones con valores atípicamente altos en esa componente. Los coeficientes de
curtosis del peso de la superficie en el Árbol 2 superan 3, indicando distribuciones
leptocúrticas compatibles con valores extremos.

# Resumen Estadístico Consolidado

```{r resumen-completo}
cv_fn2 <- function(x) sd(x)/mean(x)*100

resumen_fn <- function(df, grupo) {
  df %>%
    pivot_longer(cols = c(peso_total, peso_interno, peso_superficie),
                 names_to = "variable", values_to = "valor") %>%
    group_by(variable) %>%
    summarise(
      Grupo    = grupo,
      n        = n(),
      Media    = mean(valor),
      Mediana  = median(valor),
      Varianza = var(valor),
      SD       = sd(valor),
      CV       = cv_fn2(valor),
      Asimetria= skewness(valor),
      Curtosis = kurtosis(valor),
      .groups  = "drop"
    ) %>%
    mutate(variable = recode(variable,
      peso_total      = "Peso Total",
      peso_interno    = "Peso Interno",
      peso_superficie = "Peso Superficie"
    ))
}

res <- bind_rows(
  resumen_fn(arbol1,  "Árbol 1"),
  resumen_fn(arbol2,  "Árbol 2"),
  resumen_fn(totumos, "General")
) %>%
  arrange(variable, Grupo) %>%
  select(variable, Grupo, n, Media, Mediana, Varianza, SD, CV, Asimetria, Curtosis)

kable(
  res, digits = 2, booktabs = TRUE, longtable = TRUE,
  col.names = c("Variable","Grupo","$n$","$\\bar{x}$","$Me$",
                "$S^2$","$S$","$CV$\\%","$g_1$","$g_2$"),
  caption = "Resumen estadístico descriptivo completo",
  escape  = FALSE
) %>%
  kable_styling(latex_options = c("striped","hold_position","repeat_header"),
                font_size = 9)
```

# Relación entre Variables

## Covarianza

La covarianza muestral entre dos variables $X$ e $Y$ es

$$\widehat{\text{Cov}}(X,Y) = \frac{1}{n-1}\sum_{i=1}^{n}(x_i-\bar{x})(y_i-\bar{y}).$$

Un valor positivo indica que ambas variables tienden a desviarse en la misma dirección
respecto a sus medias.

```{r covarianza}
mat_cov <- cov(totumos[, c("peso_total","peso_interno","peso_superficie")])
rownames(mat_cov) <- colnames(mat_cov) <- c("Peso Total","Peso Interno","Peso Superficie")

kable(
  mat_cov, digits = 2, booktabs = TRUE,
  caption = "Matriz de covarianzas muestrales ($n = 24$)"
) %>%
  kable_styling(latex_options = c("striped","hold_position"))
```

Todas las covarianzas son positivas, lo que indica covariación directa entre las tres
variables. La mayor covarianza corresponde al par (Peso Total, Peso Interno), coherente
con que el peso interno constituye la parte principal del peso total.

## Correlación de Pearson

El coeficiente de correlación de Pearson estandariza la covarianza:

$$r_{XY} = \frac{\widehat{\text{Cov}}(X,Y)}{S_X \cdot S_Y}
= \frac{\displaystyle\sum_{i=1}^{n}(x_i-\bar{x})(y_i-\bar{y})}
       {\sqrt{\displaystyle\sum_{i=1}^{n}(x_i-\bar{x})^2}
        \sqrt{\displaystyle\sum_{i=1}^{n}(y_i-\bar{y})^2}}, \quad r_{XY}\in[-1,1].$$

```{r correlacion-general}
mat_cor <- cor(totumos[, c("peso_total","peso_interno","peso_superficie")])
rownames(mat_cor) <- colnames(mat_cor) <- c("Peso Total","Peso Interno","Peso Superficie")

kable(
  mat_cor, digits = 4, booktabs = TRUE,
  caption = "Matriz de correlación de Pearson -- conjunto general ($n = 24$)"
) %>%
  kable_styling(latex_options = c("striped","hold_position"))
```

```{r correlacion-por-arbol}
pares <- c("Peso Total -- Peso Interno",
           "Peso Total -- Peso Superficie",
           "Peso Interno -- Peso Superficie")

cor_tab <- data.frame(
  Par     = pares,
  Arbol1  = c(
    cor(arbol1$peso_total,      arbol1$peso_interno),
    cor(arbol1$peso_total,      arbol1$peso_superficie),
    cor(arbol1$peso_interno,    arbol1$peso_superficie)
  ),
  Arbol2  = c(
    cor(arbol2$peso_total,      arbol2$peso_interno),
    cor(arbol2$peso_total,      arbol2$peso_superficie),
    cor(arbol2$peso_interno,    arbol2$peso_superficie)
  ),
  General = c(
    cor(totumos$peso_total,     totumos$peso_interno),
    cor(totumos$peso_total,     totumos$peso_superficie),
    cor(totumos$peso_interno,   totumos$peso_superficie)
  )
)

kable(
  cor_tab, digits = 4, booktabs = TRUE,
  col.names = c("Par de variables","Árbol 1","Árbol 2","General"),
  caption = "Correlación de Pearson por árbol y para el conjunto general"
) %>%
  kable_styling(latex_options = c("striped","hold_position"))
```

La correlación Peso Total -- Peso Interno es muy fuerte en el conjunto general
($r = `r round(mat_cor["Peso Total","Peso Interno"],4)`$). La correlación entre Peso
Interno y Peso Superficie es moderada a nivel general
($r = `r round(mat_cor["Peso Interno","Peso Superficie"],4)`$), pero
notablemente más débil en el Árbol 2
($r = `r round(cor(arbol2$peso_interno, arbol2$peso_superficie),4)`$)
que en el Árbol 1
($r = `r round(cor(arbol1$peso_interno, arbol1$peso_superficie),4)`$),
lo que indica mayor heterogeneidad en la proporción interna/superficie en ese grupo.

# Representaciones Gráficas

## Histogramas del peso total

```{r hist-total, fig.cap="Histogramas del peso total por árbol", fig.height=4.5}
ggplot(totumos, aes(x = peso_total)) +
  geom_histogram(binwidth = 100, fill = "grey40", color = "white") +
  facet_wrap(~ arbol, ncol = 2) +
  geom_vline(data = totumos %>% group_by(arbol) %>%
               summarise(media = mean(peso_total), .groups="drop"),
             aes(xintercept = media), linetype = "dashed", color = "black") +
  labs(x = "Peso total", y = "Frecuencia absoluta",
       title = "Distribución del peso total por árbol",
       subtitle = "Línea discontinua: media muestral") +
  theme_bw()
```

## Diagramas de caja

```{r boxplot, fig.cap="Diagramas de caja: peso total por árbol", fig.height=4}
ggplot(totumos, aes(x = arbol, y = peso_total)) +
  geom_boxplot(fill = "grey80", outlier.shape = 16, outlier.color = "black") +
  geom_jitter(width = 0.07, alpha = 0.5, size = 1.8) +
  labs(x = "Árbol", y = "Peso total",
       title = "Comparación de la distribución del peso total entre árboles") +
  theme_bw()
```

```{r boxplot-componentes, fig.cap="Diagramas de caja por componente y árbol", fig.height=4.5}
totumos_long <- totumos %>%
  pivot_longer(cols = c(peso_total, peso_interno, peso_superficie),
               names_to  = "componente", values_to = "peso") %>%
  mutate(componente = recode(componente,
    peso_total      = "Peso Total",
    peso_interno    = "Peso Interno",
    peso_superficie = "Peso Superficie"
  ))

ggplot(totumos_long, aes(x = arbol, y = peso, fill = arbol)) +
  geom_boxplot(alpha = 0.6, outlier.shape = 16) +
  facet_wrap(~ componente, scales = "free_y") +
  labs(x = "Árbol", y = "Peso", fill = "Árbol",
       title = "Distribución de cada componente de peso por árbol") +
  theme_bw() +
  theme(legend.position = "bottom")
```

El diagrama de caja del peso de la superficie del Árbol 2 muestra dos valores atípicos
superiores, consistentes con los coeficientes de curtosis $g_2 > 3$ observados en ese
grupo.

## Diagramas de dispersión

```{r dispersion-plots, fig.cap="Diagramas de dispersión entre pares de variables", fig.height=4.5}
p1 <- ggplot(totumos, aes(x = peso_interno, y = peso_total, shape = arbol)) +
  geom_point(size = 2) +
  geom_smooth(method = "lm", se = FALSE, color = "black", linetype = "dashed",
              linewidth = 0.7) +
  labs(x = "Peso interno", y = "Peso total", shape = "Árbol",
       title = expression(paste("PT vs PI  (", r, "=0.9736)"))) +
  theme_bw()

p2 <- ggplot(totumos, aes(x = peso_superficie, y = peso_total, shape = arbol)) +
  geom_point(size = 2) +
  geom_smooth(method = "lm", se = FALSE, color = "black", linetype = "dashed",
              linewidth = 0.7) +
  labs(x = "Peso superficie", y = "Peso total", shape = "Árbol",
       title = expression(paste("PT vs PS  (", r, "=0.8567)"))) +
  theme_bw()

p3 <- ggplot(totumos, aes(x = peso_interno, y = peso_superficie, shape = arbol)) +
  geom_point(size = 2) +
  geom_smooth(method = "lm", se = FALSE, color = "black", linetype = "dashed",
              linewidth = 0.7) +
  labs(x = "Peso interno", y = "Peso superficie", shape = "Árbol",
       title = expression(paste("PI vs PS  (", r, "=0.6636)"))) +
  theme_bw()

library(patchwork)
(p1 | p2) / p3 + plot_layout(guides = "collect") &
  theme(legend.position = "bottom")
```

## Gráfico de densidad comparativo

```{r densidad, fig.cap="Densidades estimadas del peso total por árbol", fig.height=3.5}
medias_df <- data.frame(
  arbol = c("Árbol 1","Árbol 2"),
  media = c(mean(arbol1$peso_total), mean(arbol2$peso_total))
)

ggplot(totumos, aes(x = peso_total, linetype = arbol)) +
  geom_density(linewidth = 0.8) +
  geom_vline(data = medias_df, aes(xintercept = media, linetype = arbol),
             linewidth = 0.6, alpha = 0.6) +
  scale_linetype_manual(values = c("solid","dashed")) +
  labs(x = "Peso total", y = "Densidad estimada", linetype = "Árbol",
       title = "Densidad del peso total por árbol",
       subtitle = "Líneas verticales: medias muestrales") +
  theme_bw() +
  theme(legend.position = "bottom")
```

# Discusión

Los resultados permiten caracterizar cuantitativamente el comportamiento distribucional
de las tres variables de peso en los dos grupos.

**Tendencia central.** El Árbol 2 presenta una media de peso total levemente superior
($\bar{x}_2 = `r round(mean(arbol2$peso_total),2)`$ vs.
$\bar{x}_1 = `r round(mean(arbol1$peso_total),2)`$). En ambos grupos, $Me > \bar{x}$,
lo que es coherente con los coeficientes de asimetría negativos obtenidos.

**Dispersión.** El Árbol 1 exhibe mayor variabilidad tanto en términos absolutos
($S_1 = `r round(sd(arbol1$peso_total),2)`$ vs. $S_2 = `r round(sd(arbol2$peso_total),2)`$)
como relativos
($CV_1 = `r round(cv_fn(arbol1$peso_total),2)`\%$ vs.
$CV_2 = `r round(cv_fn(arbol2$peso_total),2)`\%$). Ambos CV superan el 25 %, lo que
indica heterogeneidad considerable en los dos grupos.

**Forma distribucional.** Las distribuciones del peso total e interno presentan
asimetría negativa en ambos grupos, mientras que el peso de la superficie exhibe
asimetría positiva, especialmente en el Árbol 2. Los coeficientes de curtosis del peso
de la superficie en el Árbol 2 superan el valor de referencia de 3 (leptocúrtica),
consistentes con la presencia de observaciones extremas detectadas en los diagramas de
caja.

**Estructura de correlación.** La correlación entre peso total y peso interno es muy
fuerte ($r = `r round(mat_cor["Peso Total","Peso Interno"],4)`$), lo que estadísticamente
refleja que el peso interno explica la mayor parte de la variación en el peso total. La
correlación entre peso interno y peso de la superficie es moderada a nivel global
($r = `r round(mat_cor["Peso Interno","Peso Superficie"],4)`$), pero la diferencia entre
grupos ($r_1 = `r round(cor(arbol1$peso_interno,arbol1$peso_superficie),4)`$ vs.
$r_2 = `r round(cor(arbol2$peso_interno,arbol2$peso_superficie),4)`$) indica que en el
Árbol 2 la proporción interna/superficie varía más entre observaciones.

# Conclusiones

- El Árbol 2 presenta una media de peso total superior al Árbol 1, pero la diferencia
  es pequeña en relación con la dispersión observada en ambos grupos.
- El Árbol 1 muestra mayor variabilidad absoluta y relativa en el peso total
  ($CV_1 = `r round(cv_fn(arbol1$peso_total),2)`\%$ vs.
  $CV_2 = `r round(cv_fn(arbol2$peso_total),2)`\%$).
- Las distribuciones del peso total e interno son asimétricas negativas en ambos grupos
  ($Me > \bar{x}$); la distribución del peso de la superficie es asimétrica positiva.
- Se identifican valores atípicos en el Árbol 2, en la variable peso de la superficie
  (dos valores superiores) y peso interno (un valor inferior), asociados a coeficientes
  de curtosis superiores a 3.
- La correlación de Pearson entre peso total y peso interno es muy fuerte
  ($r = `r round(mat_cor["Peso Total","Peso Interno"],4)`$); entre peso interno y peso
  de la superficie es moderada ($r = `r round(mat_cor["Peso Interno","Peso Superficie"],4)`$),
  con diferencias notables entre árboles.
- En conjunto, el análisis descriptivo revela distribuciones heterogéneas y asimétricas
  en ambos grupos, con el Árbol 2 presentando mayor irregularidad en la estructura
  interna/superficie de sus frutos.
